【裁判字號】    97,訴,1370
【裁判日期】    970523
【裁判案由】    債務人異議之訴
【裁判全文】
臺灣臺北地方法院民事判決              97年度訴字第1370號
原      告  丁○○
訴訟代理人  乙○○
                        9
被      告  甲○○
上列當事人間請求債務人異議之訴事件，本院於九十七年五月二
十三日言詞辯論終結，判決如下：
    主  文
確認被告持有本院九十六年度票字第七五四七號本票裁定所示，
以原告為發票人，發票日為民國九十五年一月二十三日，面額新
台幣壹佰萬元，到期日為民國九十五年三月二十三日之本票，於
超過新臺幣伍拾參萬壹仟玖佰零柒元之部分，對原告之票據權利
不存在。
本院九十六年度執字第一九七四五號給付票款執行事件，於超過
新臺幣壹佰零伍萬壹仟玖佰零柒元所為之強制執行程序，應予撤
銷。
原告其餘之訴駁回。
訴訟費用由被告負擔十分之一，餘由原告負擔。
    事實及理由
一、原告主張：被告以持原告簽發發票日為民國95年1月23日、3
    月2日、3月6日，面額分別為新台幣（下同）100萬、22萬、
    30 萬（總計面額152萬）、到期日依序為95年3月23日、4月
    15 日、4月20日之本票3紙，上開本票經被告以其向原告提
    示請求付款未獲兌現為由，於96年1月間向鈞院聲請本票裁
    定准予強制執行獲准（即96年度票字第7547號），嗣被告乃
    持上開已確定之本票裁定為執行名義聲請對原告之財產為強
    制執行。惟原告與被告本不相識，當初原告均係向訴外人丙
    ○○借款，至於丙○○貸與原告之金錢係來自何人，原告並
    無所悉，故本件被告與原告間實際上並無任何借貸關係存在
    ，系爭本票之簽發，並無原因關係。再者，原告曾於95年3
    月22 日依丙○○指示匯款600,000元至訴外人戊○○之帳戶
    內及於同日再交付現金300,000元予丙○○，原告已清償實
    際之借款人即丙○○計900,000元，系爭3紙本票既係原告因
    積欠丙○○借款所簽發，原告自得以上開已清償90萬之債權
    消滅事由，對抗被告。退萬步言之，縱認兩造間確有借款債
    務關係存在，然被告係以年利率36分計算利息且以利息預扣
    之方式給付本金，經原告以最高年利率百分之20計算系爭3
    紙本票之利息後，被告至多僅能向原告請求45,86 4元之利
    息，被告卻已向原告收取497,000元之利息，其中差額451,1
    36元，應屬被告之不當利得，亦應自被告主張之執行債權中
    予以扣除。另原告在其財產遭法院查封後，乃出面與被告達
    成協議，並於96年6月後清償被告200,000元；另被告曾於對
    原告之強制執行程序中因執行拍賣原告之股票而受償268,09
    3元，此等款項數額均應扣除，不得再為請求。末查，鈞院
    96年度執字第19745號給付票款強制執行事件之執行名義，
    係法院所核發之本票民事裁定，無與確定判決同一之效力，
    若於該執行名義成立前、後有消滅債權人請求之事由發生，
    依強制執行法第14條第2項之規定，原告自得對債權人即被
    告提起債務人異議之訴，並聲明：
    (一)確認被告對原告就超過151,907元之債權均不存在。
    (二)鈞院96年度執字第19745號給付票款強制執行事件就超過
      151,907元部分之執行程序應予撤銷。
二、被告則以：
    原告以簽發面額各為1,000, 000元、220,000元、300,0 00
    元之支票3紙，經由訴外人丙○○向被告借貸152萬元，被告
    已將款項交予原告，惟被告於持上開3紙支票向銀行提示請
    求兌現時，竟遭退票，嗣原告為解決此退票事件，另又開立
    發票日為95年1月23日、3月2日、3月6日，票面金額分別為
    100萬、22萬、30萬、到期日分別為95年3月23日、4月15日
    、4月20日之本票3紙交被告收執，用以換回先前開立之3紙
    支票，惟系爭3紙本票到期後，原告仍未付款，迄今尚未全
    部清償。至於原告於95年3月22日匯款600, 000元至訴外人
    戊○○台灣銀行帳戶，及以現金300,000元交付訴外人丙○
    ○一事，均係清償原告對丙○○間之債務，與被告無關。另
    原告於96年6月28日因欠款未還與被告訂立和解書，依和解
    書內容原告於當日及同年7月11日各還10萬元，又於執行程
    序中因執行拍賣原告股票受償268,093元，除此，原告尚欠
    被告1,051,9 07元等語，資為抗辯，並聲明：駁回原告之訴
    。
三、兩造不爭執事項：
  1.原告簽發面額為1,000,000元、220,000元、300,000元，之
    支票3紙交予丙○○，請丙○○以該等支票幫其調現152萬元
    。
  2.被告持有上開3紙支票，到期提示均未獲付款。嗣原告又分
    別簽發，發票日為95年1月23日、同年3月2日、同年3月6日
    ，面額各為1,000,000元、220,000元、300,000元，到期日
    分別為95年3月23日、同年4月15日、同年4月20日之本票3紙
    交被告收執，以換回前開3紙支票。
  3.被告以上開3紙本票向本院聲請本票裁定，經本院於96年1月
    31日以96年度票字第7547號裁定准予強制執行，並於96年4
    月12日確定。
  4.被告於96年3月19日以上開本票裁定為執行名義，向本院聲
    請對原告為強制執行，經本院以96年度執字第19745號強制
    執行在案。
  5.兩造曾於96年6月28日簽立和解書，據此，被告於當日及同
    年7月11日共收受原告給付200,000元。
  6.被告業已具領本院96年度執字第19745號強制執行案件囑託
    臺灣板橋地方法院民事執行處96年度執助日字第1511號拍賣
    原告之群益證券股份有限公司股票之價款268,093元。
四、按確認法律關係之訴，非原告有即受確認判決之法律上利益
    者，不得提起之。民事訴訟法第247條第1項定有明文。又所
    謂即受確認判決之法律上利益，係指法律關係之存否不明確
    ，原告主觀上認其在法律上之地位有不安之狀態存在，且此
    種不安之狀態，能以確認判決將之除去者而言，若縱經法院
    判決確認，亦不能除去其不安之狀態者，即難認有受確認判
    決之法律上利益。最高法院52年台上字第1240號著有判例足
    參。經查，原告經被告聲請強制執行，原告主張強制執行債
    權數額應僅限於扣除原告已清償被告1,368,093元後之餘額
    151,907元，為被告所否認，是兩造間就被告得執行債權金
    額多寡之法律關即有不明確，而有確認利益，原告自得提起
    本件確認之訴，合先敘明。
五、本院得心證之理由：
（一）系爭本票之借貸原因關係應屬存在：
    1.按票據債務人不得以自己與發票人或執票人之前手間所存
      抗辯之事由對抗執票人。票據法第13條前段定有明文。是
      依票據法第13條之規定，票據債務人祗不得以自己與發票
      人或執票人之前手間所存抗辯之事由，對抗執票人，若以
      其自己與執票人間所存抗辯之事由資為對抗，則非法所不
      許。又本票乃文義證券及無因證券，本票上之權利義務，
      依票上所載文義定之，與其基礎之原因關係各自獨立。故
      本票上權利之行使，不以其原因關係存在為前提。惟發票
      人一旦提出其基礎原因關係不存在之對人抗辯，執票人自
      應就該基礎原因關係存在之積極事實，負舉證責任。是執
      票人固主張伊係因借款予發票人而直接收受系爭支票，而
      發票人則否認之，提出其基礎原因關係不存在之對人的抗
      辯，則執票人對於已交付借款、消費借貸關係有效成立之
      積極事實，自應負舉證責任。最高法院87年度台上字第16
      01號著有裁判意旨足參。
    2.本件被告陳稱系爭本票，係因伊借款予原告，而由原告簽
      發予被告收受，則原告與被告間屬於直接前後手關係，應
      無疑義，是原告自得以與被告間之抗辯事由，對抗被告。
      故原告主張被告取得系爭本票之原因關係不存在，被告自
      應就確有交付借款及消費借貸關係存在之事實，負舉證之
      責。
    3.經查，被告於95年1月23曾匯款800,000元至原告板信銀行
      土城分行第00000000000000號帳戶內，此為原告所不否認
      ，核與原告所提出之原告於板信銀行土城分行之帳戶資料
      相符，堪信為真實。再參酌原告聲請傳訊之證人丙○○，
      於本院97年3月28日審理時到庭結證稱：「... 在我生病
      前，李小姐告訴我，他有向地下錢莊借錢，中華路有房子
      ，賣了可以還錢，請我幫他找金主借錢，我就幫忙他，居
      中向被告及林春銀借錢給李小姐，...。」「（問：提示
      本票裁定附表這三張本票是否透過你借給原告？）這三張
      本票的借款是，我透過林春銀向被告借調的。當初是原告
      陸續三次開票，要我幫他調錢，我就將支票交給林春銀，
      他再向被告調錢，後來支票到期退票，被告直接拿支票和
      原告協商，後來被告同意給原告機會，原告就開本票，換
      回退票的支票」等語屬實，顯見原告係簽發3紙支票交證
      人丙○○，再經由證人丙○○及訴外人林春銀居間介紹被
      告借款予原告，林春銀及證人丙○○僅為中間介紹者，否
      則被告豈須記名直接匯款800,000元至原告帳戶之理。再
      參酌原告所簽發之3紙調現支票退票後，於被告與原告會
      商還款事宜時，原告竟另行開立系爭本票交被告收持，用
      以換回前開退票之支票，若原告是向證人丙○○借款，而
      非向被告借款，豈會於上開3紙支票未付款後，不與證人
      丙○○協商清償債事宜，而逕與被告協商並開立系爭本票
      交被告收執之理，由此益證原告明知其所簽發之3紙支票
      ，係向被告借款調現而非向證人丙○○，是被告抗辯系爭
      本票之借貸原因關係，並非存在於原告與證人邱桂蘭間，
      而係存在於原告與被告間，即屬真實，而得採信。原告所
      述，應非可採。
（二）原告已受領系爭3紙本票之借款金額：
    1.經查，被告已於95年1月23日匯款800,000元至原告板信銀
      行土城分行之帳戶內，此為兩造所不爭執。再參酌證人丙
      ○○於本院97年3月28日及4月29日審理時到庭結證稱：「
      （問：提示本票裁定附表這三張本票是否透過你借給原告
      ？）這三張本票的借款是，我透過林春銀向被告借調的。
      當初是原告陸續三次開票，要我幫他調錢，我就將支票交
      給林春銀，他再向被告調錢，...。」，「當初我們是與
      原告講好了，利息先扣，另外是我與林春銀介紹借錢的傭
      金，所以扣除，匯80萬元給原告，當時原告是要借100 萬
      元，三個月利息，每個月三分先扣，所以利息是9萬元」
      「（問：22萬元與30萬元的支票是你交的嗎？）沒有，不
      是我交的，都是用匯款，沒有用現金，我忘記了，我生病
      的時候在醫院，我不可能拿錢給原告，原告說開22萬元支
      票，我只給7萬5千元，是不可能的，...。」等語屬實，
      足認原告陸續簽發3紙支票，被告於扣除月息3分利息後，
      除直接匯款80萬元與原告外，其餘款項，被告均是透過證
      人丙○○及訴外人林春銀交予原告。因證人丙○○係受原
      告之託，以原告簽發之支票向被告借款，是證人丙○○於
      本件消費借貸之法律關係中，實為原告之代理人，並有受
      託代原告收受借款金額之權，是被告將借款金額交付證人
      丙○○時，應已生給付原告之效力，若證人丙○○有未如
      數給付予原告之情形時，亦屬原告與證人丙○○間之結算
      問題，尚與被告無涉，是原告尚不得執此主張被告未交付
      借款金額。
    2.次查，原告如未收受全部借款金額，依常情，理應向證人
      丙○○要回簽發之支票，然原告先前從未表示未收受全部
      借款金額，且於系爭3紙支票退票後，竟又未加爭執，即
      開立3紙面額相同之本票交與被告，用以換回前開3紙退票
      之支票，此舉亦證，原告應已收受全額借款金額無訛，是
      被告辯稱已交付系爭借款等語，自屬可採。
（三）原告尚積欠被告1,051,907元未清償：
    1.原告已清償被告468,093元：
      經查，依兩造於96年6月28日就本院96年度執助字第1511
      號強制執行案件部份執行標的簽立和解書第2條約定，原
      告已於簽立和解書當日及同年7月11日清償被告200,000元
      有和解書在卷可稽；次查被告業已具領本院96年度執字第
      19745號強制執行案件囑託臺灣板橋地方法院民事執行處
      以96年度執助日字第1511號拍賣原告之群益證券股份有限
      公司股票價款268,093元，此均為被告所不否認，是原告
      實已清償被告468,093元（計算式:200,000 元+268,093元
      =468,093元）。
    2.原告並未於執行名義成立前清償被告900,000元：
      原告主張於96年3月22日匯款600,000元至證人丙○○指定
      之戊○○帳戶，並於同日至證人丙○○家中清償300,000
      元，上開款項均為清償對被告之借款云云，為被告所否認
      。經查，依證人丙○○，於本院97年3月28日審理時到庭
      結證稱：「... 當時是我先借錢給李小姐，我向簡小姐借
      60 萬元的票，向我另一個朋友調錢，借給李小姐，支票
      到期有還60萬，但那個錢是還我向戊○○借票調現借給李
      小姐的錢，我個人借150多萬元給李小姐，他曾經還我60
      萬及30萬，都是清償我這裡的債務，與被告的債權無關。
      」及證人戊○○於本院97年3月28日審理時到庭證稱：「
      借錢都是丙○○在處理，我沒有直接與原告接觸，我不知
      道丙○○與原告的關係，當初在94年12月12日丙○○向我
      借兩張票，面額都是30萬，總共60萬，支票的發票日是95
      年3 月22日，丙○○二月生病，我一直催證人丙○○要幫
      我過兩張票，不能害到我，後來95年3月22日李小姐確實
      有匯60萬元，到我台銀總行營業部支票帳戶。」等語所示
      ，，及依證人丙○○於本院97年4月29日審理時，當庭提
      出匯款至原告帳戶之匯款證明影本共計12張在卷可稽（此
      為原告所不爭執，並與原告所提出甲存匯款資料相符），
      由此足證，原告與證人丙○○間確實另有借貸債務關係，
      且金額高達2,223,000元之事實。是被告抗辯原告匯款60
      萬元至證人戊○○之帳戶，及交付證人丙○○30萬元，應
      係清償對證人丙○○之借款債務，尚非不得採信。再者，
      若原告匯款60萬元及交付30萬元予證人丙○○，係是清償
      對被告之借款債務，衡情，原告應要求證人丙○○交還被
      告所持有之調現支票，或簽立還款收據以資為憑，然原告
      竟捨此未為，是原告所述，實與經驗法則不符，不足採信
      。故原告主張已匯款60萬元及交付現金30萬元清償對被告
      之借款，顯屬無據。
    3.另原告主張被告係以年利率36分計算利息且以利息預扣之
      方式給付本金，經原告以最高年利率百分之20計算系爭3
      紙本票之利息後，被告至多僅能向原告請求45,86 4 元之
      利息，然被告卻已向原告收取497,000元之利息，其中差
      額451,136元，應屬被告之不當利得，亦應自被告主張之
      債權中予以扣除云云，亦為被告所否認，依民事訴訟法第
      277條之規定，原告應負舉證之責，惟原告對此有利於己
      之事實，並未舉證以實其說，其空言指稱，尚非可採。
    4.稽諸前情，原告向被告借款152萬元，已清償468,093元，
      惟原告對被告負擔3張本票債務，其於清償468,093元時，
      並不足清償全部債務，且未指定其應抵充之債務，依民法
      第322條第1項第2款之規定，債務均已屆清償期，且擔保
      及清償獲益情形相同時，應以先到期之債務儘先抵充，是
      本件系爭3紙本票，以其中原告為發票人，發票日為95年1
      月23日，票面金額為100萬元，到期日為95年3月23日之本
      票（即本院96年度票字第7547號本票裁定附表編號3所示
      ），為先到期之債務，自應先予抵充，是扣除原告已清償
      之468,093元款項後，實際之票據債務僅餘531,907元（計
      算式:1,000,000 元-468,093元=531,907元）存在，是關
      於該紙本票，於超過531,907元之部分，被告對原告之票
      據權利不存在，其餘2紙本票，原告均未清償分文，其票
      據權利均尚存在。至於被告以系爭本票裁定為執行名義，
      而聲請之強制執行，因該本票裁定所准許之票據權利總額
      為152萬元，於扣除原告已清償之468,093元，尚餘1,051,
      907元（計算式:1,520,000 元-468,093元=1,051,907元）
      債務未為清償，是被告持該本票裁定所聲請之強制執行，
      於超過1,051,907元之範圍者，應無所據，自應撤銷。
六、綜上所述，系爭3紙面額共152萬元之本票，係原告向被告借
    款所簽發，具有原因關係，惟原告於執行名義成立後，業已
    清償被告468,093元，尚積欠被告1,051,907元，故本件被告
    對於原告所取得本院96年度票字第7547號本票裁定所示附表
    編號3，票面金額為100萬元之本票債務，於超過531,907元
    之部分，因原告清償而消滅；另票面金額為22萬元及30萬元
    之本票（即本院96年度票字第7547號本票裁定附表編號1、2
    ），因原告尚未清償，票據權利均尚存在。本件借款債務既
    有部分獲清償，從而，原告請求確認本院96年度票字第7547
    號本票裁定所示，面額為100萬元之本票，於超過531,907元
    之部分，被告對原告之票據權利不存在，及本院96年度執字
    第19745號給付票款執行事件於超過1,051,9 07元所為之強
    制執行程序，應予撤銷，為有理由，應予准許。逾此金額部
    分之請求，洵屬無據，為無理由，自應駁回。
七、兩造其餘之攻擊或防禦方法及未經援用之證據，經本院斟酌
    後，認為均不足以影響本判決之結果，自無逐一詳予論駁之
    必要，併此敘明。
八、結論：原告之訴一部有理由，一部無理由，依民事訴訟法第
    第79條判決如主文。
中    華    民    國    97    年    5     月    23    日
                  民事第五庭    法  官  陶亞琴
以上正本係照原本作成
如對本判決上訴，須於判決送達後20日內向本院提出上訴狀
中    華    民    國    97    年    5     月    23    日
                                書記官  蔡月女


司法院資訊處製作；財團法人民間司法改革基金會備份。
